臺灣高等法院民事判決　九十一年度上字第六三六號
　　　上　訴　人　甲○○
　　　　　　　　　乙○○
　　　　　　　　　丙○○
　　　被　上訴人　臺北縣淡水鎮農會
　　　法定代理人　王金全
右當事人間清償借款事件，上訴人對於中華民國九十一年六月二十八日臺灣士林地方
法院九十年度訴字第二三二號第一審判決提起上訴，本院判決如左：
    主    文
上訴駁回。
第二審訴訟費用由上訴人連帶負擔。
    事    實
甲、上訴人方面：
一、聲明：
（一）原判決廢棄。
（二）駁回被上訴人在第一審之訴。
二、陳述：除與原審判決書記載相同者，茲引用之外，補稱略以：
（一）淡水鎮○○○段水碓小段三五地號土地為已規定地價之土地，依土地稅法第二
      十八條及稅捐稽徵法第六條第二項之規定，核估土地價值應先扣除土地增值稅
      ，否則將有擔保物價值不足，超額貸款之情形；原審判決未慮及土地增值稅問
      題，而認定被上訴人未過度高估擔保物價值，並據而認定被上訴人未與楊國桓
      共同詐欺上訴人，顯有判決不適用上開規定之違法。
（二）本案違約金之約定並未指明為懲罰性質之違約金，依最高法院十九年上字第一
      五五四號判例及最高法院八十六年度台上字第一六二０號裁判意旨，本案違約
      金屬損害賠償預定性質之違約金。被上訴人除主張本金債權外，尚主張利息債
      權，若鈞院認被上訴人主張為有理由，則上訴人等應償還本金及利息，被上訴
      人並無受有任何損害；被上訴人既未受有損害，當無請求損害賠償預定性質違
      約金之餘地。退步言，縱鈞院認被上訴人受有損害，被上訴人請求自八十九年
      十月十四日起至清償日止，其逾期在六個月以內者，按年利率百分之七˙九之
      百分之十，逾期超過六個月以上部分，按前揭利率百分之二十計付違約金；惟
      查，現一般銀行活期存款機動利率僅百分之○˙五，被上訴人主張之違約金，
      顯屬過高，應予核減。
（三）被上訴人總幹事李國雄及信用部主任高忠為被上訴人代表人，其等詐欺上訴人
      甲○○即為被上訴人詐欺上訴人；被上訴人職員林鄧志為被上訴人代理人，其
      等詐欺上訴人甲○○，有臺灣士林地方法院檢察署於日前對台北縣淡水鎮農會
      之總幹事李國雄、信用部主任高忠、放款職員張進義等七人依背信罪嫌提起公
      訴。被上訴人與楊國桓勾結而共同連續詐欺上訴人，上訴人等依民法第九十二
      條規定撤銷本案系爭契約，於法有據。
（四）有關利息部分，本案本金債務業經上訴人甲○○於九十年四月十七日及本訴狀
      送達之日依法撤銷而自始不存在，利息債務自因主債務不存在而不存在。
（五）上訴人乙○○與丙○○之保證契約因消費借貸之主契約遭撤銷而不存在。本案
      消費借貸債務業經上訴人甲○○於九十年四月十七日及本訴狀送達之日依法撤
      銷而自始不存在，準此，上訴人乙○○及丙○○之保證債務自因借貸債務不存
      在而不存在。
乙、被上訴人方面：
一、聲明：駁回上訴。
二、陳述：除與原審判決書記載相同者，茲引用之外，補稱略以：
（一）本案係消費借貸，上訴人甲○○於八十三年十月十二日邀同乙○○、丙○○為
      連帶保證人，向被上訴人借款新台幣三百萬元，借貸期限屆滿應償還消費借貸
      本金及利息。
（二）上訴人主張遭訴外人楊國桓夫婦詐欺及被上訴人放款有違個人徵信處理注意事
      項部分，查訴外人楊國桓夫婦詐欺訴訟業經判決無罪，且原審就放款部分業已
      說明，上訴人之上訴為無理由。
    理    由
一、被上訴人起訴主張：上訴人甲○○於民國八十三年十月十二日，邀同上訴人乙○
    ○、丙○○為連帶保證人，向被上訴人借款新台幣（下同）三百萬元，約定借款
    期間自八十三年十月十二日起至八十八年十月十二日止，利息按年息百分之七˙
    九計付，遲延履行時，除仍按上開利率計息外，逾期清償在六個月以內者，按上
    開利率百分之十，超過六個月者，按上開利率百分之二十計付違約金；詎甲○○
　　除繳清至八十九年九月十二日止之利息外，其餘部分迄未清償，爰依消費借貸及
　　連帶保證關係，請求上訴人連帶清償；求為命上訴人連帶給付被上訴人三百萬元
　　，及自八十九年九月十三日起至清償日止，按年息百分之七˙九計付利息，暨自
　　八十九年十月十四日起至清償日止，其逾期在六個月以內者，按上開利率百分之
　　十，逾期超過六個月以上部分，按上開利率百分之二十計付違約金之判決。
    上訴人則以：甲○○於八十二年間欲出售其所有坐落台北縣淡水鎮○○○段水碓
    小段三五地號土地，而與訴外人楊國桓相識，楊國桓及其配偶曲琴華向甲○○詐
    稱彼等為黨國元勳之後，新加坡國寶國際石油公司為彼等家族事，因認甲○○所
    有前開土地具開發價值，而擬向甲○○價購，惟因資金須至八十三年四月始能自
    新加坡匯入，故商請甲○○提供前開三五地號土地作為擔保並任連帶保證人，供
    彼等向被上訴人貸款先購買鄰近同小段三五之三、四五地號土地，楊國桓等為取
    信於甲○○，願先將買受之三五之三、四五地號土地登記甲○○名義，俟新加坡
    資金匯至，楊國桓即將三五地號土地價金付與甲○○，並清償向被上訴人貸款之
    本息，甲○○則將前開三五之三、四五地號土地移轉登記與楊國桓；甲○○因見
    楊國桓備受被上訴人禮遇，信以為真，乃於八十二年十一月二十六日，提供所有
    前開三五地號土地與楊、曲二人向被上訴人設定抵押權，並任彼等之連帶保證人
    ，楊、曲二人因此向被上訴人貸得二千七百萬元及八百萬元借款二筆；嗣於八十
    二年十二月間，楊國桓於被上訴人職員林鄧志之介紹下未經甲○○授權，擅以甲
    ○○代理人名義，以高於市價之價格向訴外人李萬益及廖雪華購買台北縣淡水鎮
    蕃薯寮安子內小段一０四、六０、六一、六二、一０三、一０三之一地號等六筆
    土地，總計價款為一千六百六十六萬元，事後楊國桓與林鄧志極力勸說甲○○幫
    忙，以利楊國桓開發淡水計劃，並均稱可獲被上訴人貸款，甲○○即於八十三年
    一月二十七日，在被上訴人未事先為徵信調查之情況下，以前開三五之三、四五
    地號土地向被上訴人設定抵押權，並以甲○○自己名義向被上訴人貸款二千一百
    萬元；其後楊國桓復以相同手法擬再度欺騙甲○○，然為甲○○發覺有異，不願
    再提供土地向被上訴人貸款，楊國桓、曲琴華即自八十三年二月二十六日停止就
    彼等向被上訴人借得之二千七百萬元及八百萬元貸款付息，而被上訴人不向楊、
    曲二人催討，反積極要求甲○○清償本息，否則擬拍賣抵押物，甲○○無奈始聽
    從建議，再於八十三年十月十二日以乙○○、丙○○為連帶保證人，向被上訴人
    貸款三百萬元，用以支付楊、曲二人之貸款利息；嗣於九十年二月間，甲○○委
    請律師向被上訴人索取八十二、八十三年間本件簽訂之授信約定書等借款文件時
    ，始發現承辦貸款之主辦人竟係林鄧志，至此始知被上訴人與楊國桓共同詐騙甲
    ○○，爰委由律師發函撤銷兩造間之全部授信約定書、借據或保證契約，系爭借
    款契約既經撤銷，被上訴人之請求即無理由等語，資為抗辯。
二、被上訴人主張上訴人甲○○於八十三年十月十二日，邀同上訴人乙○○、丙○○
    為連帶保證人，向被上訴人借款三百萬元，約定借款期間自八十三年十月十二日
    起至八十八年十月十二日止，利息按被上訴人農會基本放款利率加碼年息百分之
    一˙五計算，遲延履行時，除按上開利率計息外，逾期清償在六個月以內者，按
    上開利率百分之十，超過六個月者，按上開利率百分之二十計付違約金，而甲○
    ○除繳清至八十九年九月十二日止之利息外，其餘部分迄未清償等情，業據提出
    借據、授信約定書、轉帳收入傳票、放款交易明細查詢表等為證，為上訴人所不
    爭執，被上訴人之主張可信為真實。
三、上訴人抗辯本件借款契約係受被上訴人詐欺而簽立，彼等業已撤銷兩造間之授信
    約定書、借據或保證契約，被上訴人不得再為本件請求云云。查上訴人辯稱受被
    上訴人詐欺而向被上訴人借款，乃以下述理由為據，上訴人所辯有無理由，分別
    論述如下：
（一）上訴人辯稱甲○○於八十二年間，與訴外人楊國桓相識，楊國桓、曲琴華夫婦
      詐稱擬向甲○○價購土地，惟因資金須至八十三年四月始能自新加坡匯入，商
      請甲○○提供所有土地作為擔保並任連帶保證人，供彼等向被上訴人貸款先購
      買鄰近土地，並願將買受之土地登記甲○○名義，俟新加坡資金匯至，楊國桓
      即將購地價金付與甲○○，並清償對被上訴人貸款之本息，甲○○因見楊國桓
      備受被上訴人禮遇，信以為真，乃於八十二年十一月二十六日，提供所有台北
      縣淡水鎮○○○段水碓小段三五地號土地與楊、曲二人向被上訴人設定抵押權
      ，並任彼等之連帶保證人，楊、曲二人因此向被上訴人貸得二千七百萬元及八
      百萬元借款二筆云云。經查，上訴人上開所述，並未能舉出被上訴人對甲○○
      實施詐欺行為之具體情事，而甲○○提供其所有土地為擔保，並擔任楊國桓、
      曲琴華夫婦之連帶保證人，向被上訴人貸款，被上訴人已撥款三千五百萬元，
      楊國桓並將其貸款購得之淡水鎮○○○段水碓小段三五之三、四五地號土地，
      登記甲○○名義，為上訴人所不爭執，難認被上訴人對甲○○有何詐欺之情事
      ；甲○○對楊國桓、曲琴華提起之刑事詐欺告訴，亦據台灣高等法院八十六年
      度上易字第一五三四號判決無罪確定，有判決書附卷可參，上訴人辯稱被上訴
      人與楊國桓共同詐欺，為不足採。上訴人雖又辯稱楊國桓構成民事上詐欺云云
      ，惟依上訴人上開所述，甲○○與楊國桓間顯為合作開發土地關係而合意由楊
      國桓夫婦以甲○○為連帶保證人向被上訴人貸款，被上訴人則係基於借款人提
      出之申請核撥貸款，未能認被上訴人對甲○○有何詐欺其為連帶保證人之情事
      ，上訴人所稱「楊國桓備受被上訴人禮遇」云云，指訴空泛，亦未能據此而認
      被上訴人對甲○○有詐欺之行為，上訴人所辯為不足採。
（二）上訴人又辯稱被上訴人對楊國桓等核貸三千五百萬元，有對非會員放款、擔保
      物價值不足違法超貸、徵信不實等情事，違反農會信用業務管理辦法、個人授
      信案件徵信處理注意事項、金融機構辦理放款覆審工作要點等相關規定，可認
      被上訴人確與楊國桓共同詐欺甲○○云云。姑不論被上訴人有無違反上開規定
      之情事，查被上訴人確有核撥貸款款項，而甲○○係基於與楊國桓合作開發土
      地之關係而擔任連帶保證人供楊國桓夫婦向被上訴人申請貸款，已如前述，上
      訴人所為上開指摘，並未能認被上訴人對甲○○有何詐欺其為連帶保證人之情
      事：且被上訴人為法人，無實施不法行為之能力，均未能認被上訴人有共謀詐
      欺之行為。上訴人雖又指稱被上訴人農會經手本件貸款之李國雄、高忠、林鄧
      志等人共同詐欺，惟其並未舉證證明彼等與楊國桓如何共謀詐欺，所辯為不足
      採。上訴人提出自由日報報導臺灣士林地方法院檢察署於日前對被上訴人農會
      之總幹事李國雄、信用部主任高忠、放款職員張進義等七人依背信罪嫌提起公
      訴，聲請調閱該案起訴書及相關卷證資料云云；惟查，該起訴案件並非貸款與
      上訴人，業據上訴人陳述在卷（見本院九十一年九月二十日準備程序筆錄），
      而李國雄等人如涉背信罪嫌，其被害人應為被上訴人，該刑事起訴案件與本件
      無關，本院認無調閱之必要，附此說明。
（三）上訴人又辯稱楊國桓於八十二年十二月間，經被上訴人職員林鄧志之介紹，未
      經甲○○授權，擅以甲○○代理人名義，以高於市價之價格向訴外人李萬益及
      廖雪華購買台北縣淡水鎮蕃薯寮安子內小段一０四、六０、六一、六二、一０
      三、一０三之一地號等六筆土地，總價款為一千六百六十六萬元，事後楊國桓
      與林鄧志極力勸說甲○○幫忙，以利楊國桓開發淡水計劃，並均稱可獲被上訴
      人貸款，甲○○乃於八十三年一月二十七日，在被上訴人未事先為徵信調查之
      情況下，以前開三五之三、四五地號土地向被上訴人設定抵押權，並以甲○○
      名義向被上訴人貸款二千一百萬元云云。經查，甲○○基於與楊國桓合作開發
      土地之關係，以其所有土地設定抵押權與被上訴人，並以自己名義向被上訴人
      貸款，被上訴人亦據甲○○之申請核撥款項與甲○○，難認被上訴人有何詐欺
      甲○○為借款行為之情事；縱被上訴人職員林鄧志有參與介紹甲○○購地之情
      事，然此並非林鄧志職務上之行為，其縱有為該行為，因該介紹購地之行為並
      非林鄧志職務上之行為，於其有該行為時亦未能認係被上訴人之代理人，上訴
      人辯稱林鄧志為被上訴人之代理人，林鄧志之行為，即為被上訴人對甲○○實
      施詐欺云云，為不足採。
（四）上訴人另辯稱被上訴人於楊國桓等停止付息後，未向楊國桓及曲琴華催討，反
      要求連帶保證人甲○○履行，顯有勾結詐欺云云。按「連帶債務之債權人，得
      對於債務人中之一人或數人，或其全體，同時或先後請求全部或一部之給付。
      」民法第二百七十三條第一項定有明文，兩造簽訂之授信約定書第六條亦有：
      「˙˙˙如借款人違背或不履行本約定書所載各條款時，由保證人連帶負責立
      即如數賠償債務及各項費用。保證人決不以借款人所有財產未為強制執行，或
      其他任何藉口延緩保證責任之履行，˙˙」之約定；經查，甲○○既為楊、曲
      二人之連帶保證人，則被上訴人請求其履行清償自無不合，難認其有何詐欺行
      為。而甲○○因無力償還利息，並因恐其提供之擔保物有遭拍賣之虞，乃決定
　　　再向被上訴人借用三百萬元以支付利息，核屬其衡量利害關係後決定之行為；
　　　本件借據、授信約定書為上訴人所簽訂，既為彼等所不爭執，顯見兩造對借款
　　　金額、利率、期限及撥款程序等約定，已有合意，上訴人辯稱其受被上訴人詐
　　　欺而借款，核不足採。
四、上訴人抗辯彼等係受被上訴人詐欺而向被上訴人借款及為連帶保證人為不足採，
    已如前述，被上訴人本於消費借貸及連帶保證之法律關係，請求上訴人連帶給付
    本件借款、利息及違約金，為有理由，應予准許。另有關上訴人辯稱本件違約金
    約定為損害賠償預定性質，被上訴人未受損害，不得請求違約金及違約金約定過
    高，請求酌減部分；查，上訴人如未遲延履行清償，被上訴人可就受償之本息另
    為運用，上訴人遲延履行清償，不能謂被上訴人未受損害，上訴人辯稱被上訴人
    未受損害，不得請求違約金云云，為不足採；又兩造間就違約金之約定，為按借
    款利率即年息百分之七˙九，其逾期在六個月以內者，按上開利率百分之十，逾
    期超過六個月以上部分，按上開利率百分之二十計付違約金；本件借款利率未及
    法定最高利率（百分之二十）之二分之一，而違約金為按上開借款利率之百分之
    十或百分之二十計算，該違約金之約定，與現今一般金融機構有關違約金之約定
　　，亦無不合，並無過高情事，上訴人請求酌減違約金亦不足採。原審為被上訴人
　　勝訴之判決，並無不合，上訴人指摘原判決不當，求予廢棄，為無理由。
據上論結，本件上訴為無理由，依民事訴訟法第四百四十九條第一項、第八十五條第
二項，判決如主文。
中　　　華　　　民　　　國　　九十一　　年　　　十　　　月　　二十一　　日
                                民事第七庭
                            　　　　審判長法  官　鄭  威  莉
                            　　　　　　　法  官　王  仁  貴
                            　　　　　　　法  官　陳　金  圍
右正本係照原本作成。
如不服本判決，應於收受送達後二十日內向本院提出上訴書狀，其未表明上訴理由者
，應於提出上訴後二十日內向本院補提理由書狀（均須按他造當事人之人數附繕本）
上訴時應提出委任律師或具有律師資格之人之委任狀；委任有律師資格者，另應附具
律師及格證書及釋明委任人與受任人有民事訴訟法第四百六十六條之一第一項但書或
第二項（詳附註）所定關係之釋明文書影本。
中　　　華　　　民　　　國　　九十一　　年　　　十　　　月　　二十二　　日
                                          書記官　吳  瑞  英
附註：
民事訴訟法第四百六十六條之一（第一項、第二項）：
對於第二審判決上訴，上訴人應委任律師為訴訟代理人。但上訴人或其法定代理人具
有律師資格者，不在此限。
上訴人之配偶、三親等內之血親、二親等內之姻親，或上訴人為法人、中央或地方機
關時，其所屬專任人員具有律師資格並經法院認為適當者，亦得為第三審訴訟代理人
。
